【裁判字號】    89,上,7
【裁判日期】    891121
【裁判案由】    確認土地信託關係存在
【裁判全文】
臺灣高等法院花蓮分院民事判決  八十九年度上字第七號
      上  訴  人  甲○○
      訴訟代理人  乙○○
      被 上訴 人  丁○○
      共      同
      訴訟代理人  吳明益律師
右當事人間確認土地信託關係存在事件，上訴人對於中華民國八十八年九月九日臺灣
花蓮地方法院八十八年度訴字第二七號第一審判決，提起上訴，本院判決如左：
      主    文
原判決廢棄。
確認被上訴人丁○○與被上訴人丙○○間就花蓮縣玉里鎮○○段第一八二、一八三、
一八四、一八五地號四筆土地有信託關係存在。
第一、二審訴訟費用由被上訴人負擔。
      事    實
一上訴人聲明：(一)原判決廢棄。(二)確認被上訴人丁○○與被上訴人丙○○間就附表所
  示之四筆土地有信託關係存在。
二被上訴人聲明：上訴駁回。
三兩造之陳述與第一審判決記載相同者，予以引用。
四上訴人另補陳略稱：
  (一)緣被上訴人丙○○係花蓮縣瑞穗鄉之鄉民代表，被上訴人告丁○○係教師，訴外
    人葉春華係瑞穗鄉農會之職員，與其妻郭瑞珍共同從事代書業務。被上訴人丁○
    ○於八十一年間先後向訴外人盧朝光購買三義段第一００、一０一、一０二、一
    ０三、一０五、一０六、一七六、一七七、一七八、一七九、一八二、一八三、
    一八四、一八五等十四筆土地（均於八十一年五月二十一日信託登記為被上訴人
    丙○○名義）；向訴外人黃桃及其子吳富貴購買坐落花蓮縣玉里鎮○○段第一五
    ０、一五一、一九四、一九五、一九六、一九七地號等六筆土地（至八十五年五
    月十三日之前，均尚未辦理所有權移轉登記）。
  (二)嗣被上訴人丁○○分別於八十五年三月四日及八十五年三月九日，由被上訴人丙
    ○○擔任介紹人及代理人，將前開花蓮縣玉里鎮○○段第一００、一０一、一０
    二、一０三、一０五、一０六、一五０、一五一、一九四、一九五、一九六、一
    九七等地號共十二筆土地出賣與訴外人陳信丞，再分別於八十五年五月十日、八
    十五年五月十三日及八十五年五月三十一日將前開地所有權移轉登記給陳信丞所
    指定之合夥人陳素真（其中第一五０、一五一、一九四、一九五、一九六、一九
    七地號等六筆土地係由吳富貴及其父吳琳壽逕為登記予陳素真所有），有關買賣
    登記手續委由訴外人葉春華辦理。被上訴人丙○○委由訴外人葉春華先後於八十
    五年三月九日及同年五月十日所匯給被上訴人丁○○之一百七十五萬二千元及一
    百九十九萬八千元（合計三百七十五萬元）之款項，均係陳信丞依上開買賣契約
    所支付給賣方之期款。詎被上訴人丁○○、丙○○於八十八年六月間接獲本件起
    訴狀繕本之後，明知被上訴人二人間就前開第一八二、一八三、一八四、一八五
    地號土地（以下簡稱系爭四筆土地）之信託關係仍然存在，為避免系爭四筆土地
    遭上訴人查封拍賣，竟起意共同虛偽制作被上訴人二人已於八十五年三月一日就
    系爭四筆土地成立買賣關係之不實買賣契約書，並以前開支付陳信丞買賣土地價
    金之匯款單二紙，偽充為系爭四筆土地不實買賣價金之支付證明，提供給原審法
    院作為證據。
  (三)被上訴人丁○○雖於原審審理時辯稱，其於八十五年三月一日將系爭四筆土地以
    總價五百七十二萬元出賣於被上訴人丙○○，並於八十五年三月十一日及八十五
    年五月十日各收受被上訴人丙○○所電匯支付之期款一百七十五萬二千元及一百
    九十九萬八千元云云。惟查，訴外人陳信丞、陳素真於八十五年六月六日已將前
    開花蓮縣玉里鎮○○段第一００、一０一、一０二、一０三、一０五、一０六、
    一五０、一五一、一九四、一九五、一九六、一九七等地號共十二筆土地向花蓮
    區中小企業銀行借款，償還被上訴人丁○○原向土地銀行之借款，並於八十五年
    六月十日清償，於八十五年六月十一日將原債權人土地銀行之抵押權登記予以塗
    銷，而被上訴人丁○○以系爭四筆土地設定抵押向土地銀行借款，遲至八十五年
    六月十日始向土地銀行清償名下借款五、四一一、二三０元，於八十五年六月十
    三日始塗銷抵押權登記，足以證明在八十五年六月十三日之前，被上訴人丁○○
    仍在履行其與土地銀行之借款義務。且證人林金源亦證稱，其於八十四年六月向
    丁○○承租系爭四筆土地，至八十五年六月以後，仍係由丁○○在收取租金等語
    ，足見在八十五年三月至五月間，系爭四筆土地之抵押權登記仍未塗銷，而被上
    訴人丙○○假若確已支付三百七十五萬元之價款，加計丁○○之抵押借款五、四
    一一、二三０元，遠逾五百七十二萬元之數額，有違常情，故被上訴人丁○○與
    丙○○所稱之買賣，顯係嗣後套用他案買賣支付價金之資料，倒填日期虛偽製作
    而成。
  (四)李捷文匯款給葉春華之金額（三百三十七萬元）與葉春華、郭瑞珍匯款二次給丁
    ○○之金額（一百七十五萬二千元及一百九十九萬八千元，合計三百七十五萬元
    ），兩者並不相符，相差三十八萬元，何以有此差額，尚未查明。葉春華、郭瑞
    珍二人匯款給丁○○之款項，係另筆土地之買賣價款，與系爭四筆土地無關，李
    捷文匯給葉春華之原因為何？乃原審並未傳訊葉春華、郭瑞珍及李捷文出庭作證
    ，即遽以上開丙○○之陳述及三紙款單認定被上訴人所辯為可採，於法尚有未
    合。
  (五)被上訴人丁○○於臺灣花蓮地方法院檢察署八十八年度偵字第四三一二號詐欺案
    件所提出之刑事答辯狀中，已自承上訴人前揭所述者為真實，其雖辯稱：「其與
    丙○○就系爭四筆土地仍有買賣關係存在，並陳稱其將前開三義段第一００、一
    ０一、一０二、一０三、一０五、一０六、一五０、一五一、一九四、一九五、
    一九六、一九七等地號共十二筆土地出賣於第三人陳信丞，合計五、八五九甲，
    每甲以二百九十萬元出售，價金總共一千六百九十九萬元，但被上訴人丁○○答
    應被上訴人丙○○仲介覓妥買主，只要土地每甲賣出二百四十萬元即可，如能賣
    得更高價額，則其間差額則歸由被上訴人丙○○獲利。故上開十二筆土地，被上
    訴人丙○○可獲利二百九十二萬九千五百元，而被上訴人丁○○將系爭土地以每
    甲三百萬元出賣於被上訴人丙○○，總價為五百七十二萬元，並可分期付款，故
    被上訴人丙○○總共應支付被上訴人丁○○一千九百七十八萬元（計算式為：
    16,990,000-2,929,500+5,720,000=19,780,500）均已依約轉交或聯絡由陳信丞
    直接匯予被上訴人丁○○，故被上訴人確有取得被上訴人丙○○買賣之價金無誤
    ，其買賣關係應屬存在」等語。惟查：花蓮縣玉里鎮○○段第一００、一０一
    、一０二、一０三、一０五、一０六、一五０、一五一、一九四、一九五、一九
    六、一九七等地號共十二筆土地之面積總共為5,8589公頃折合約6,04甲，若每甲
    二百九十萬元，價金總共一千七百五十一萬六千元，始為正確，被上訴人丁○○
    將五、八五八九公頃，公頃誤認為五、八五九甲（第三位小數點四捨五入）。又
    系爭四筆土地之面積總共一．九０九一公頃，折合一．九六八甲，若每甲三百萬
    元，總共五百九十萬七千元，被上訴人竟將一．九０九一公頃，誤為一．九０九
    一甲，而謂其每甲三百萬元，總共五百七十二萬元云云，顯見係被上訴人事後拼
    湊而成，並據以倒填日期制作土地買賣契約書，否則何以致此？又依原審判決
    理由第四點認定丙○○於八十五年三月十一日及同年五月十日分別匯第一期價金
    一百七十五萬二千元及第二期價金一百九十九萬八千元給丁○○，有丁○○提出
    之買賣契約書及電匯單二紙為憑，而該二紙匯款單之匯款人係葉春華、郭瑞珍，
    其二人係夫妻且為系爭土地買賣之代書，係因訴外人李捷文積欠丙○○債務，故
    由李捷文還款而直接將款項匯予葉春華代書，再由葉春華轉予丁○○，並經丙
    ○○陳明在案云云。然查李捷文匯款給葉春華之金額，與葉春華、郭瑞珍匯款二
    次給丁○○之金額，兩者並不相符，相差三十八萬元。被上訴人丁○○於八十
    九年三月二十九日所提出之答辯狀第壹、一、(四)、１、(1)點，竟又改稱係陳信丞
    開立到期日八十五年三月十一日之支票乙紙，委託李捷文（為丙○○在毛豬合作
    社之經理）由中國商業銀行電匯至瑞穗鄉農會三百三十七萬元（由本件承辦代書
    葉春華代收）等語，其陳述已前後不一致，究竟李捷文有無積欠丙○○債務？陳
    信丞所開立八十五年三月十一日支票何以不直接交付賣方即被上訴人丁○○或其
    代理人即被上訴人丙○○？反而委託第三人李捷文代收，轉匯代書葉春華，再轉
    匯丁○○？且其轉匯之金額僅一百七十五萬二千元，亦與丁○○在原審之陳述不
    符，何以致此？
  (六)又依附表所示（另參丁○○上開答辯狀所附證物之計算紙) ，陳信丞所支付之購
    地價金三百三十七萬元，係被葉春華、郭瑞珍用於第一至第七項之用途，依序為
    墊付郭瑞珍代書費七萬七千元、匯入丙○○帳戶二十萬元、匯入施孟坤華銀台中
    分行帳戶一百零五萬元、匯入丁○○土銀玉里分行帳戶十八萬七千元、匯入丁○
    ○土銀玉里分行帳戶九萬三千元、匯入丁○○土銀大甲分行帳戶一百七十五萬二
    千元、補貼葉春華油資、修車一萬一千元，合計三百三十七萬元，可見上開葉春
    華給丁○○一百七十五萬二千元，係陳信丞向丁○○購地支付價款之一部份，與
    丁○○與丙○○間於八十五年三月一日所成立土地買賣契約書所示第一期款一百
    七十五萬二千元完全無關，該土地買賣契約書係事後倒填日期借用上開因另筆買
    賣由葉春華匯款予丁○○之事實，偽造而成。
  (七)又依附表所示，被上訴人丁○○稱陳信丞於八十五年四月十一日電匯二百萬元至
    葉春華之瑞穗農會000-000-0000000-0帳戶云云，然經查依丁○○所提出答辯狀
    證二之客戶往來明細表所示，該二百萬元係以二張期票存入託收，面額各一百萬
    元，與丁○○所稱「電匯方式」不符，且究係何人之票據託收，亦待查明？又退
    步言，縱被上訴人丁○○所述屬實，則該筆款項亦經葉春華之配偶郭瑞珍於八十
    五年五月十日匯款一百九十九萬八千元至丁○○土銀大甲分行帳戶內 (有二千元
    之差額，可能係代辦費用及匯款費用) ，由此可見，上開郭瑞珍匯給丁○○一百
    九十九萬八千元，係陳信丞向丁○○購地支付價款之一部份，與丁○○與丙○○
    間於八十五年三月一日所成立土地買賣契約書所示第二期款一百九十九萬八千元
    完全無關，該土地買賣契約書係事後倒填日期借用上開因另筆買賣由郭瑞珍匯款
    予丁○○之事實，偽造而成。
  (八)又依附表所示，陳信丞於八十五年六月十日依序匯2,830,968、2,578,536、5,78
    1, 124，合計11,190,628元至丁○○土銀玉里分行帳戶，以清償丁○○積欠土銀
    玉里分行之債務，並塗銷其間買賣標的物土地之抵押權，此部分被上訴人答辯狀
    稱係尾款一千一百一十八萬元，並不正確。
  (九)又依附表所示，被上訴人丁○○稱尚有差額四十二萬九千三百七十二元，由陳信
    丞以現金交付，並無證據證明。
  (十)又依附表所示及被上訴人丁○○答辯狀所述被上訴人丙○○向其購地匯款給伊之
    情節顯示，其稱被上訴人丙○○應交付給被上訴人丁○○之款項合計一千九百七
    十八萬元（即陳信丞向被上訴人丁○○購地款一千六百九十九萬元，扣除被上訴
    人丙○○應得之差額利益二百九十二萬九千五百元，加計被上訴人丙○○向被上
    訴人丁○○購地款五百七十二萬元，等於一千九百七十八萬元，計算式為16,990
    ,000-2,929,500+5,720,000=19,780,500)等語。惟查：被上訴人丁○○所稱以每
    甲二百四十萬元委託被上訴人丙○○出售，如能賣得更高價額，則其差額歸被上
    訴人丙○○獲利一節，不僅無確實證據以實其說，且其差額高達二百九十二萬九
    千五百元，實與買賣及仲介之實務不符，又從陳信丞匯款予葉春華之價金中，亦
    未看出被上訴人丙○○有扣取仲介差額之動作，亦與常情有違。
  (十一)依附表所示，於八十五年三月十一日郭瑞珍有匯款二十萬元至被上訴人丙○○帳
    戶，就此被上訴人並未提出說明，且若被上訴人丁○○與被上訴人丙○○間就系
    爭土地之買賣屬實，則於八十五年三月十一日被上訴人丙○○應付第一期價款一
    百七十五萬二千元予丁○○，何以陳信丞給付給丁○○之價款三百三十七萬元，
    反而要將其中二十萬元匯入被上訴人丙○○帳戶，令人費解？該二十萬元究係何
    用途？何以不逕從一百七十五萬二千元之中扣除？實有待查明。
  (十二)又如附表所示，目次１至９之款項，均與陳信丞向被上訴人丁○○購地所交付之
    款項有關。而目次１０至三項、係被上訴人丙○○與丁○○二人間之關係，然目
    次１０之一百五十萬元，被上訴人丁○○稱係被上訴人丙○○代墊挖掘池塘工資一
    節，並無證據證明，且係何時發生之債務並不清楚，又逕以之作為與買賣訂金之
    抵銷款，與常情有違。且該系爭土地買賣契約書第三款亦未載明任何有關挖掘池
    塘工資墊款抵銷之字眼，反而載明：「買賣成立同時，由甲方 (丙○○）支付定
    金一百五十萬元正，乙方收訖。」等語，與被上訴人所稱者，並不相符合。又目
    次，記載被上訴人丙○○於八十五年六月十五日支付被上訴人丁○○買賣尾款
    四十七萬元一節，僅係該土地買賣契約書之記載，並無任何證據足以證明，於該
    契約書亦未見有簽收之憑證，足見其偽。又目次所稱被上訴人丙○○出賣未上
    市之花企股票五、六十張予被上訴人丁○○，每張價金二萬五千元，合計一百四
    十六萬元一節，亦無證據證明，況未上市股票之買賣過戶，必須申報繳納證券交
    易稅，請被上訴人提出證明文件以實其說。
  (十三)被上訴人丙○○仲介買賣委由葉春華或郭瑞珍匯款予被上訴人丁○○，有關陳信
    丞購地款項，帳目較為清楚，且有匯款單作為證明，然有關被上訴人丁○○與丙
    ○○間所稱之系爭土地買賣部分，其有關第一、二期分期款部分竟借用陳信丞購
    地款之匯款資料事實而載入買賣契約，其有關定金及尾款部分，竟無任何證據證
    明，亦無簽收資料，又為兜攏一千九百七十八萬元之數據，竟又憑空創出一百四
    十六萬元購股款項，反而遺漏八十五年三月十一日郭瑞珍將屬於被上訴人丁○○
    所有之款項匯二十萬元入被上訴人丙○○帳戶之事實，足證被上訴人所稱就系爭
    土地有買賣之事實，完全不實在。
  (十四)又陳信丞係於八十五年三月十日及八十五年三月九日向被上訴人丁○○購買前揭
    十二筆土地（由丙○○仲介並代理丁○○簽約），而依被上訴人所提出關於系爭
    土地之買賣契約書記載，其訂約日期為八十五年三月一日，顯然訂約時間較早，
    然而其第一期款一百七十五萬二千元付款日期八十五年三月十一日、第二期款一
    百九十九萬八千元付款日期八十五年五月十日，竟然與嗣後陳信丞支付購地款項
    由葉春華或郭瑞珍轉匯給被上訴人丁○○之日期及金額，完全相符，其如此巧合
    ，實耐人尋味，若非嗣後以倒填日期方式，借用陳信丞購地款匯款事實及資料，
    假造作為系爭土地買賣契約之內容，應不至如此。
  (十五)又系爭四筆土地有向土地銀行借款五百四十一萬一千二百三十元，於八十五年六
    月十三日始塗銷抵押權登記，足以證明在八十五年六月十三日之前，被上訴人丁
    ○○仍在履行其與土地銀行之借款義務，而參諸該契約第三條所示，至八十五年
    五月十日止，被上訴人丙○○已支付定金一百五十萬元，第一期一百七十五萬二
    千元及第二期款一百九十九萬八千元，合計五百二十五萬元，然該買賣契約竟然
    就在八十五年五月十日之前，如何塗銷或承受該抵押權之問題，竟未有任何安排
    處理之約定，與一般交易常情有違，足證該買賣為不實。
五被上訴人另補陳略稱：
  (一)系爭四筆土地（約一．九○九甲土地）確為被上訴人丁○○、丙○○間之買賣標
    的（每甲三百萬元，總價約五百七十二萬元），而訴外人陳信丞所向丁○○購得
    之十二筆土地（約五．八五八九甲，每甲二百九十九萬元，總價約一千六百九十
    九萬），被上訴人丙○○除受陳信丞與丁○○委託仲介買賣外，並以仲介所得之
    報酬為基礎，另外又向丁○○購得本件系爭土地，並未以訴外人陳信丞支付價金
    之匯款單二紙，偽充不實之支付證明。
  (二)查被上訴人丙○○當時代理被上訴人丁○○仲介土地買賣，被上訴人丁○○因銀
    行追繳本息，急須用款，故曾承諾前揭十二筆土地全部由被上訴人丙○○覓妥買
    主，只要土地每甲賣出二百四十萬元即可出售，如能賣得更高價額，則其間差額
    則歸由被上訴人丙○○獲利。嗣後被上訴人丙○○即依約覓得陳信丞購買，當時
    被上訴人丙○○與陳信丞約定每甲以二百九十萬元出售，合計上開十二筆土地，
    總計約五．八五八九甲，總價約為一千六百九十九萬元，被上訴人丙○○並代理
    被上訴人丁○○收受上開買賣價金或聯繫逕匯予被上訴人丁○○。
  (三)被上訴人丙○○因仲介完成上開買賣，因而獲有仲介報酬（出賣於陳信丞每甲二
    百九十萬元，丁○○承諾可以二百四十萬元成交，差額五十萬元為丙○○所得）
    ，被上訴人丙○○即再以上開仲介報酬為基礎，另外向被上訴人丁○○要約購買
    系爭四筆土地（約一．九○九甲），被上訴人丁○○因該四筆土地鄰近開發區○
    ○○○路土地，且經開發成池塘，故以每甲三百萬元之價格售予被上訴人丙○○
    ，雙方於八十五年三月一日簽訂買賣契約書，約定總價五百七十二萬元，並可分
    期付款。
  (四)綜上所述，被上訴人丙○○應負責將上開陳信丞所購買土地價金一千四百零六萬
    元（已扣除仲介報酬），連同其購買系爭四筆土地價金五百七十二萬元，合計為
    一千九百七十八萬元，被上訴人丙○○均已收齊或轉交付予被上訴人，其交付過
    程如附表所示。
  (五)被上訴人丁○○確有取得被上訴人丙○○所交付之買賣價金，被上訴人丙○○雖
    曾以陳信丞所匯之款項交付被上訴人丁○○作為其所購買系爭四筆土地之買賣價
    款，惟係屬其處理事務之權限，被上訴人丁○○並無置喙之餘地，且於被上訴人
    及陳信丞亦無損害可言，且被上訴人丙○○既已交付所有買賣價金，其究係以何
    筆款項充作何筆價款，並無需別事苛求，上訴人所指各節實屬以偏蓋全，斤斤拘
    執於所指二筆匯款之雷同性，實難苟同。
  (六)被上訴人丙○○與丁○○約定被上訴人丙○○先行於八十五年三月十一日支付訂
    金三百十二萬二千元，其餘則由被上訴人丙○○收受陳信丞給付買賣價金後再行
    轉交。被上訴人丙○○本應於八十五年三月十一日將其所收得陳信丞開立到期日
    為三月十一日之三百六十餘萬元之支票領得後，匯予被上訴人丁○○，但因該支
    票為中國國際商業銀行之支票，如於瑞穗地區代收，須至翌日始得取得票款轉匯
    於丁○○，被上訴人丙○○為如期匯款，乃於當日委託李捷文赴花蓮市中國國際
    商業銀行存入李捷文帳戶，並委託李捷文將其中三百三十七萬元匯回予代書葉春
    華（為被上訴人丁○○之代理人），再由葉春華匯予被上訴人丁○○。
  (七)被上訴人丙○○原約定應匯予被上訴人丁○○三百十二萬二千元，扣除被上訴人
    丙○○日前依照被上訴人丁○○指示匯款於施孟坤之一０五萬元（詳答辯狀內證
    六所示），匯入土銀二十八萬元（詳答辯狀內證八及證九，合計二十八萬元）及
    應付代書費四萬元等三筆金額（上開證六、八、九均係郭瑞珍代書轉匯），餘款
    為一百七十五萬二千元，故雙方約定以此餘額為系爭買賣之頭期款，此亦於八十
    五年三月十一日支付。至於其餘第二、三期款則以陳信丞所應支付款項（第二期
    於八十五年五月十一日一百九十九萬八千元、尾款四十七萬元）補足系爭土地買
    賣之款項，故有零頭。
  (八)李捷文所匯之三百三十七萬元乃陳信丞應付予被上訴人丁○○之買賣價款，與另
    筆被上訴人丙○○應付予被上訴人丁○○之三百七十五萬元買賣價款並非相同，
    李捷文係代被上訴人丙○○領取陳信丞之應付款，自與被上訴人丙○○應付與予
    被上訴人丁○○之一、二期款（合計三百七十五萬元），並不一致。況該三百三
    十七萬元扣除被上訴人丙○○代丁○○所墊付款項，均如期付款予被上訴人丁○
    ○，被上訴人丙○○身兼仲介並代買主陳信丞付款之雙重角色，故被上訴人丙○
    ○自陳信丞處領得三百六十餘萬元（其中由李捷文匯回三百三十七萬元），與被
    上訴人丙○○另依約定付款予被上訴人丁○○之金額（原約定三月十一日給付三
    百十二萬元，扣除代墊款，而支付一百七十五萬二千元），原並無相符之必要。
  (九)陳信丞並未與被上訴人丁○○直接交易，而係委託被上訴人丙○○仲介並代轉匯
    款，被上訴人丙○○所應得之仲介報酬既包含於陳信丞所支付之買賣價款內，被
    上訴人丙○○自無須將陳信丞所交付之價款全數交予被上訴人丁○○，故陳信丞
    交付被上訴人丙○○，再委由李捷文所代匯之金額，自非陳信丞當時所開票之金
    額。
      理    由
一本件上訴人起訴主張：被上訴人丁○○於八十一年間購買系爭四筆土地後，將之信
  託登記為被上訴人丙○○名義，被上訴人間就系爭四筆土地有信託關係存在，被上
  訴人所提出渠等於八十五年三月一日就系爭四筆土地所簽訂「土地買賣契約書」（
  見原審卷第三三至三四頁），係被上訴人丁○○及丙○○通謀虛偽簽訂，被上訴人
  所提出之二紙「匯款委託書」（匯款日期分別為八十五年三月十一日及八十五年五
  月十日，金額分別為一百七十五萬二千元及一百九十九萬八千元，合計三百七十五
  萬元），並非被上訴人丙○○向被上訴人丁○○購買系爭四筆土地所支付之價款，
  該二筆款項係訴外人陳信丞向被上訴人丁○○購買他筆土地所支付之價款，被上訴
  人於本院審理中所提出之付款紀錄及證明，亦均非被上訴人丙○○因購買系爭四筆
  土地所支付被上訴人丁○○之買賣價款，實際上被上訴人二人間並無買賣關係，被
  上訴人間就系爭四筆土地所成立之信託關係仍然存在，因上訴人對被上訴人丁○○
  有債權存在，被上訴人丁○○為避免被查封拍賣，始於上訴人在原審提起本件訴訟
  後，臨訟拼渠等間金錢往來紀錄，倒填期日虛偽訂立前揭「土地買賣契約書」企
  圖矇混欺騙法院，被上訴人既已否認渠等就系爭四筆土地有信託關係存在，上訴人
  為求對被上訴人丁○○之財產實施強制執行，自有提起本件確認之訴之必要，是求
  為判決如主文所示。被上訴人則以：雖被上訴人丁○○原本曾將系爭四筆土地信託
  登記為被上訴人丙○○名義，惟嗣後被上訴人丁○○已經於八十五年三月一日將系
  爭四筆土地出賣予被上訴人丙○○，被上訴人丙○○且已依約支付價款五百七十二
  萬元完畢，故系爭四筆土地現屬被上訴人丙○○所有，被上訴人間就系爭四筆土地
  之信託關係已經不復存在等語資為抗辯。
二按當事人主張有利於己之事實者，就其事實有舉證責任，民事訴訟法第二百七十七
  條前段定有明文。查上訴人主張被上訴人丁○○於八十一年間購買系爭四筆土地後
  ，將之信託登記為被上訴人丙○○名義之事實，已經被上訴人自認，惟被上訴人一
  致抗辯稱，被上訴人丁○○已經於八十五年三月一日將系爭四筆土地出賣予被上訴
  人丙○○，系爭四筆土地現屬被上訴人丙○○所有云云，並提出「土地買賣契約書
  」為證，但上訴人已否認被上訴人間買賣關係之真正，依舉證責任分配原則，被上
  訴人自應就系爭買賣關係存在之有利於己事實負舉證責任。
三經查，上訴人於八十七年十二月十六日在原審提本訴，主張被上訴人間就系爭四筆
  土地有信託關係存在，被上訴人二人分別於八十八年一月二十日及二十二日收受本
  件起訴狀繕本，被上訴人丁○○於八十八年二月四日言詞辯論期日到場自認被上訴
  人間就系爭四筆土地有信託關係存在之事實（見原審卷第三二頁倒數一、二行），
  惟辯稱，伊已經將系爭四筆土地出賣予被上訴人丙○○，並提出「土地買賣契約書
  」及「匯款委託書」二紙（匯款日期分別為八十五年三月十一日及八十五年五月十
  日，金額分別為一百七十五萬二千元及一百九十九萬八千元，合計三百七十五萬元
  ）為證（見原審卷第三三至三五頁）。嗣後被上訴人丙○○於八十八年三月十日原
  審言詞辯論期日到場稱：「當時約定一甲三百萬，總價五百餘萬，錢是請郭瑞珍代
  書一併處理．．．我當時錢應是從花企或瑞穗農會提出給付的」上訴人並當庭請審
  判長命被上訴人丙○○提出出資證明（見原審卷第四九頁正面），嗣後被上訴人丙
  ○○於八十八年八月二十六日言詞辯論期日到場復稱：「農會經理李捷文欠我錢，
  我就透過其將錢匯給代書，再於（請）代書轉交，多的後有退我，代書是郭瑞珍，
  錢是匯其夫葉春華」並當庭提出李捷文於八十五年三月十一日匯款三百三十七萬元
  予葉春華之「合作金庫花蓮支庫電匯入帳單」影本及葉春華分別於八十五年三月十
  一日及五月十日匯款一百七十五萬二千元、一百九十九萬八千元（合計三百七十五
  萬元）之「匯款委託書」為證（見原審卷第一二七頁正面、第一三五至一三六頁）
  ，原審因依被上訴人所提出之前揭證據，認定被上訴人丙○○與丁○○抗辯渠等於
  八十五年三月一日就系爭土地成立買賣關係一節屬實，因而為不利於上訴人之判決
  。
四案經上訴人向本院提起第二審上訴，上訴人於八十九年三月十六日所提出之上訴理
  由狀中明確主張被上訴人於原審所提出之前揭二紙「匯款委託書」實係訴外人陳信
  丞向被上訴人丁○○購買他筆土地所支付之價款，並非被上訴人丙○○所向被上訴
  人丁○○購買系爭四筆土地所支付之價款，上訴人丁○○於八十九年三月二十一日
  收受前開上訴理由狀繕本後，於同年月廿九日提出準備書狀向本院陳稱，前開李捷
  文於八十五年三月十一日匯予葉春華之三百三十七萬元，係陳信丞開立八十五年三
  月十一日之支票一紙，委託李捷文由中國國際商業銀行電匯至瑞穗鄉農會由葉春華
  代書代收（見本院卷附八十九年三月廿九日民事答辯狀(四)），經本院通知證人陳
  信丞到場證明伊並未委託李捷文匯款三百三十七萬元予代書葉春華後，上訴人丁○
  ○旋又於八十九年九月三十日再具狀改稱：「．．．丙○○本應將收得陳信丞開立
  到期日為三月十一日之三百六十餘萬元之支票領得後，匯予黃女（應為丁○○之誤
  ），但因該支票為中國國際商業銀行之支票，於瑞穗地區代收須翌日始得取得票款
  轉匯於丁○○，故當日丙○○為如期匯款，因恰遇李捷文，乃委託李捷文赴花蓮市
  中國國際商業銀行存入李捷文帳戶，委託李捷文將其中三百三十七萬元匯回於瑞穗
  葉春華代書，再由葉春華匯於丁○○」並稱原審未令被上訴人丙○○為完全之陳述
  ，乃誤會李捷文匯款於被上訴人丙○○，係因李捷文積欠丙○○債務，實際上係李
  捷文受委託自花蓮市中國國際商業銀行代領陳信丞之匯款並轉匯云云，並另抗辯「
  因丙○○身兼丁○○與陳信丞間土地買賣之仲介及其與丁○○間土地買賣買受人之
  雙重角色，故其委託李捷文匯給葉春華之三百三十七萬元乃係陳信丞部分之應付款
  ，與葉春華及郭瑞珍匯給被上訴人丁○○之一百七十五萬二千元、一百九十九萬八
  千元（合計三百七十五萬元）係丙○○應付與丁○○之款項本屬兩事」云云。
五惟查，本件上訴人主張被上訴人丙○○、丁○○就系爭四筆土地並無買賣關係，請
  求確認渠等間就系爭四筆土地有信託關係存在，被上訴人丁○○亦自認因伊無自耕
  能力，故系爭四筆土地乃信託登記為被上訴人丙○○名義之事實（見原審卷第三二
  頁倒數第二行），惟以後來因為不放心，故於八十五年三月一日與被上訴人丙○○
  簽訂買賣契約，將系爭土地出售予被上訴人丙○○為辯，並提出渠等所簽訂之「土
  地買賣契約書」及被上訴人丙○○透過代書葉春華、郭瑞珍夫婦分別匯入被上訴人
  丁○○台灣土地銀行大甲分行帳戶之匯款委託書，證明被上訴人丙○○確已依前開
  「土地買賣契約書」所約定之時間及金額支付買賣價款（見原審卷第三三至三五頁
  ）。嗣原審依上訴人之聲請，命被上訴人丙○○就其向被上訴人丁○○購買系爭土
  地之資金來源為陳述時，被上訴人丙○○所於原審八十八年三月十日言詞辯論期日
  稱：「當時約定一甲三百萬，總價五百餘萬，錢是請郭瑞珍代書一併處理．．．我
  當時錢是從花企或瑞穗農會提出給付的」（見原審卷第四九頁正面），再於八十八
  年八月二十六日言詞辯論期日到場稱：「農會經理李捷文欠我錢，我就透過其將錢
  匯給代書，再於代書轉交，多的後有退我，代書是郭瑞珍，錢是匯其夫葉春華」（
  見原審卷第一二七頁正面），其陳述極為明確，且提出與其所述金額（一百七十五
  萬二千元、一百九十九萬八千元）相符之「匯款委託書證明聯」為證（見原審卷第
  一三六頁），其金額與被上訴人丁○○先前所提出「土地買賣契約書」所記載之第
  一期款一百七十五萬二千元及第二期款一百九十九萬八千元之金額完全相符，所提
  出「匯款委託書」所記載之匯款日期與前揭「土地買賣契約書」上所記載之約定付
  款日期（八十五年三月十一日及同年五月十日）亦完全一致，被上訴人丙○○為上
  揭陳述時，被上訴人丁○○亦在場聞見，並明確表示被上訴人丙○○之陳述完全屬
  實（見原審卷第一二七頁反面第一行），上訴人訴訟代理人當庭質疑前開「土地買
  賣契約書」所記載之付款金額有零頭，不合常理，且被上訴人丙○○迄未提出出資
  證明，被上訴人丙○○尚當場反駁稱「為何要提出證明，我經理要匯給我不可以嗎
  ？」（見原審卷第一二八頁正面），足見原審已經命兩造就前揭爭點為適當完全之
  辯論，被上訴人丙○○、丁○○提出一百七十五萬二千元、一百九十九萬八千元「
  匯款委託書」之目的，係在證明被上訴人丙○○確有支付系爭「土地買賣契約書」
  所記載之第一期款（一百七十五萬二千元）及第二期款（一百九十九萬八千元）之
  事實，被上訴人丙○○所稱「農會經理李捷文欠我錢，我就透過其將錢匯給代書」
  ；「多的後有退我」（見原審卷第一二七頁正面），則係針對其購買系爭四筆土地
  資金來源及李捷文於八十五年三月十一日匯款予葉春華（代書郭瑞珍之夫）之金額
  （三百三十七萬元）超過同日葉春華匯入被上訴人丁○○帳戶金額（一百七十五萬
  二千元）差額所作出之說明，殆無可疑。被上訴人丙○○經原審於八十八年三月十
  日依上訴人之聲請，命其提出資金來源證明後，始於五個多月後之八十八年八月二
  十六日到場為前揭抗辯及舉證，前揭抗辯及舉證顯然係被上訴人丙○○在深思熟慮
  後所採取之防禦作為，其抗辯及舉證均極為明確，並無混淆錯誤之可能，甚至被上
  訴人丁○○於本院八十九年三月廿一日具狀時，依然堅指「李捷文係因被上訴人丙
  ○○任職農會理事長之經理，因李捷文積欠丙○○債務，故由李捷文還款而直接將
  款匯予葉春華代書」（當時被上訴人訴訟代理人尚未收受上訴人所提出之上訴理由
  狀，見本院卷第九五頁正面第二行至第三行），被上訴人於本院抗辯被上訴人丙○
  ○於原審所為之陳述不完全，致生誤會云云，顯然與事實不符。
六查被上訴人丁○○與丙○○就系爭四筆土地是否有買賣關係，乃本案唯一之事實爭
  點，被上訴人於原審提出渠等就系爭四筆土地有買賣關係存在之抗辯時，以渠等之
  社會歷練（上訴人主張被上訴人丁○○係教師，被上訴人丙○○係鄉民代表，被上
  訴人均未爭執），必然明知渠等立即會面臨資金來源及支付過程之質疑，隨之而來
  的，就是舉證責任，依一般經驗法則，渠等絕不至於輕率從事，惟依前述過程觀之
  ，被上訴人自原審以迄於本院審理中所為被上訴人丙○○支付買賣價款資金來源及
  支付過程之陳述，一再反覆，且前後矛盾，尤以台灣民間所使用之土地交易單位（
  甲）與公頃並不相同（一公頃為三○二五坪，一甲為二九三四坪，亦即一公頃較一
  甲多出九一坪─見本院卷第二一一頁所附度量衡面積單位換算表），乃眾所週知之
  事實，被上訴人既抗辯渠等之買賣係以每甲三百萬元之價格成交，竟將計算買賣價
  款之單位（甲）誤以系爭四筆土地之公頃數（一．九○九公頃）來計算，致算出五
  百七十二萬元總價，與一般交易常情顯然不符，上訴人指摘被上訴人係依據雙方及
  他人間過去之資金往來紀錄，臨訟拼湊數額簽訂不實之「土地買賣契約書」顯然有
  據，被上訴人並無系爭「土地買賣契約書」所記載之買賣事實，堪予認定。被上訴
  人於本院準備程序中所提出被上訴人丙○○與丁○○及訴外人陳信丞間極其複雜之
  資金往來關係（上訴人已將被上訴人此部分抗辯整理如附表所示），顯然不能證明
  被上訴人丙○○與丁○○間就系爭土地與買賣之事實，本院不予論駁，併此敘明。
七被上訴人丁○○於原審已經自認其就系爭四筆土地與被上訴人丙○○有信託關係存
  在，已如前述，而依據以上之論述，被上訴人所抗辯之買賣事實既不存在，上訴人
  請求確認被上訴人丁○○與丙○○間就系爭四筆土地所成立之信託關係仍然存在，
  即屬有據，應予准許。
八從而，原審依被上訴人之抗辯，所為上訴人不利之判決，即有未合，上訴論旨執是
  指摘原判決不當，求予廢棄，為有理由，應予廢棄改判如主文第二項所示。
九兩造其餘之攻擊或防禦方法及未經援用之證據，經本院斟酌後，認為均不足以影響
  本判決之結果，自毋庸逐一詳予論駁，併此敘明。
十據上論結，本件上訴為有理由，依民事訴訟法第四百五十條、第八十五條第一項前
  段、第七十八條，判決如主文。
中      華      民      國    八十九    年     十一     月    二十一    日
                                    審判長法官  謝  志  揚
                                          法官  闕  銘  富
                                          法官  何  方  興
右為正本係照原本作成。
如不服本判決，應於判決送達後二十日內向本院提出上訴狀，其未表明上訴理由者，
應於提出上訴狀後二十日內向本院補提理由狀(均須按他造當事人之人數附繕本)。
上訴時應提出委任律師或具有律師資格之人之委任狀；委任有律師資格者，另應附具
律師及格證書及釋明委任人與受任人有民事訴訟法第四百六十六條之一第一項但書或
第二項( 詳附註 )所定關係之釋明文書影本。
                                  法院書記官  劉  妙  娘
中      華      民      國    八十九    年     十一     月    二十三    日
附註：民事訴訟法第四百六十六條之一( 第一項、第二項 )：
對於第二審判決上訴，上訴人應委任律師為訴訟代理人。但上訴人或其他法定代理人
具有律師資格者，不在此限。
上訴人之配偶、三親等內之血親、二親等內之姻親，或上訴人為法人、中央地方機關
時，其所屬專任人員具有律師資格並經法院認為適當者，亦得為第三審訴訟代理人。


司法院資訊處製作；財團法人民間司法改革基金會備份。
